【裁判字號】    88,重家訴,4
【裁判日期】    890131
【裁判案由】    協同辦理繼承登記等
【裁判全文】
臺灣屏東地方法院民事判決  八十八年度重家訴字第四號
    原      告  辛○○
                甲○○
                戊○○
                丙○○
                丁○○
                己○○
    右六人共同
    訴訟代理人  宋明政律師
    被      告  乙○○      住.
                庚○○      住.
                壬○○○    住.
右當事人間請求履行贈與契約等事件，本院判決如左：
    主    文
被告應協同原告辛○○、甲○○、戊○○、丙○○、己○○將兩造被繼承人林梓所遺
（一）坐落屏東縣枋寮鄉○○○段四二三之一地號土地，面積零點參玖玖陸公頃，權
利範圍全部；（二）坐落屏東縣枋寮鄉○○○段五四五之一地號土地，面積零點玖參
玖伍公頃，權利範圍二○○分之二七；（三）坐落屏東縣枋寮鄉○○○段五四五之二
地號土地，面積零點玖捌參伍公頃，權利範圍二○○分之二七，辦理繼承登記。
原告其餘之訴駁回。
訴訟費用由被告負擔三分之一，餘由原告負擔。
    事    實
甲、原告方面：
一、聲明：求為判決
（一）被告應協同原告辛○○、甲○○、戊○○、丙○○、己○○等五人就被繼承人
      林梓所遺坐落屏東縣枋寮鄉○○○段四二三之一地號土地，面積○點三九九六
      公頃，辦理繼承登記後，將個人應有部分各九分之一之土地，辦理所有權移轉
      登記予原告丁○○。
（二）被告應協同原告辛○○、甲○○、戊○○、丁○○、己○○等五人就被繼承人
      林梓所遺坐落屏東縣枋寮鄉○○○段五四五之一地號土地，面積○點九三九五
      公頃，暨同段五四五之二地號土地，面積○點九八三五公頃，辦理繼承登記應
      有部分各千分之十五後，將各人應有部分各千分之十二，辦理移轉登記予原告
      丙○○。
二、陳述：
（一）緣本件原告與被告均係被繼承人林梓之繼承人，被繼承人林梓於民國八十八年
      三月二十四日死亡，遺有坐落屏東縣枋寮鄉○○○段四二三之一、五四五之一
      、五四五之二地號等三筆土地；被繼承人林梓於生前於七十六年六月十四日，
      與其五位兒子即被告乙○○、原告甲○○、戊○○、丙○○及丁○○，共同立
      有分家書，言明把家產分給每人各去奮發，五子各自被繼承人受贈特定地號及
      面積之土地，並均於被繼承人林梓生前即完成所有權移轉登記，惟原告丙○○
      、丁○○受贈之土地，卻因故迄被繼承人死亡時，仍未辦理所有權移轉登記，
      而形式上成為被繼承人林梓之遺產。依上開分家書之內容，原告丙○○分得之
      土地係坐落屏東縣枋寮鄉○○○段四二三之一地號，原告丁○○則分得坐落同
      地段五四五之一地號及五四五之二地號兩筆土地之五分之四（另五分之一由大
      孫取得），嗣後兩人同意互易。又坐落北旗尾段五四五之一、五四五之二地號
      土地，實際面積只有二分多，所以原告就該部分土地亦只有請求移轉五分之四
      ，另外五分之一保留給長孫。
（二）本件分家書之目的既在將被繼承人所有不動產，生前無償移轉予各繼承人，其
      性質應為贈與契約，尚無疑義，被繼承人即應受分家書之拘束，負有依約履行
      使生贈與效力之義務，此項義務於被繼承人死亡時，並同時由被告包括繼承，
      被告非旦不得主張其就系爭土地享有應繼分，尚且應有履行分家書內容使生贈
      與效力之義務，亦即應協同辦理繼承登記與土地所有權移轉登記，使原告丙○○、丁○○分別取得如聲明第二、三項所列土地之所有權。
三、證據：提出戶籍登記簿謄本一件、土地登記謄本四件、繼承系統表一件、分家書
    一件為證。
乙、被告方面：
一、被告乙○○部分：
（一）聲明：求為判決駁回原告之訴。
（二）陳述：
      同意依照分家書分配家產，但是原告應將分家書中分配予長孫的部分保留，才
      同意辦理繼承登記；又北旗尾段五四五之一、五四五之二地號土地面積，確實
      只有二分多，當時寫分家書之意思，是就該塊土地面積去分，但實際上面積不
      清楚，寫分家書時所有權狀亦沒有拿出來，只是我父親口頭上說那塊地是五分
      ，分給長孫一分，其餘分給丁○○，亦即將該地分成五份，五分之一給大孫，
      五分之四分給丁○○。
二、被告庚○○部分：
    被告庚○○未於最後言詞辯論期日到場，惟據其於前次言詞辯論期日到場所為之
    聲明及陳述如左：
（一）聲明：對原告之主張不爭執。
（二）陳述：
      本件係兄弟之間的事，我已嫁出去了，與我無關；對於簽分家書及其內容均不
      清楚。
三、被告壬○○○部分：
    被告未於言詞辯論期日到場，亦未提出書狀作何聲明或陳述。
    理    由
一、本件被告庚○○、壬○○○經合法通知，未於言詞辯論期日到場，核無民事訴訟
    法第三百八十六條所列各款情形，爰依原告聲請，准由其一造辯論而為判決。
二、本件原告主張兩造係被繼承人林梓之繼承人，被繼承人林梓遺有坐落屏東縣枋寮
    鄉○○○段四二三之一、五四五之一、五四五之二地號等三筆土地（下稱系爭土
    地）；而被繼承人林梓生前於七十六年六月十四日，即與被告乙○○、原告甲○○、戊○○、丙○○及丁○○，共同立有分家書，由上開五人各自被繼承人受贈
    特定地號及面積之土地，並均於被繼承人林梓生前即完成所有權移轉登記，惟原
    告丙○○、丁○○受贈之土地，卻因故迄被繼承人死亡時，仍未辦理所有權移轉
    登記，而成為被繼承人林梓之遺產；依上開分家書之內容，原告丙○○分得之土
    地係坐落屏東縣枋寮鄉○○○段四二三之一地號，原告丁○○則分得坐落同地段
    五四五之一地號及五四五之二地號兩筆土地之五分之四（另五分之一由大孫取得
    ），嗣後兩人同意互易。又坐落北旗尾段五四五之一、五四五之二地號土地，實
    際面積只有二分多，所以原告就該部分土地亦只有請求移轉五分之四，另外五分
    之一保留給長孫，爰依分家書請求被告就系爭土地協同辦理繼承登記等語。而被
    告乙○○則以同意依照分家書分配家產，但是原告應將分家書中分配予長孫的部
    分保留，才同意辦理繼承登記等語置辯；至被告庚○○則稱本件係兄弟之間的事
    ，我已嫁出去了，與我無關；對於簽分家書及其內容均不清楚等語。
三、原告主張被繼承人林梓生前與原告甲○○、戊○○、丙○○、及被告乙○○就系
    爭土地訂有分家書，將坐落屏東縣枋寮鄉○○○段四二三之一地號土地分給原告
    丙○○，將坐落同段五四五之一、之二地號土地分給原告丁○○四分、長孫一分
    ，而上開五四五之一、五四五之二地號土地，於分家當時因據被繼承人林梓所述
    面積有五分，始分予原告丁○○四分，分予長孫一分，惟嗣後計算被繼承人林梓
    於該二筆土地應有部分之實際面積，卻僅有二分多等情，業據原告提出分家書、
    土地登記簿謄本等件為憑，並為被告乙○○、庚○○所不爭執，而被告壬○○○
    經合法通知，既未於言詞辯論期日到場，復未提書狀答辯以供本院審酌，是原告
    之主張，應可採信。
四、按解釋意思表示，應探求當事人之真意，不得拘泥於所用之辭句，民法第九十八
    條定有明文。又按契約應以當事人立約當時之真意為準，而真意何在，又應以過
    去事實及其他一切證據資料為斷定之標準，不能拘泥文字致失真意，最高法院十
    九年上字第四五三號判例意旨可資參照。查本件坐落屏東縣枋寮鄉○○○段五四
    五之一、五四五之二地號二筆土地，於分家書上雖寫其面積有五分之多，然玆其
    實際面積卻是二分多，而據被告乙○○稱當時寫分家書之意思，是就該塊土地面
    積去分，但實際面積不清楚，寫分家書時所有權狀亦沒有拿出來，只是被繼承人
    林梓口頭上說那塊地是五分，分給長孫一分，其餘分給原告丁○○，亦即將該地
    分成五份，五分之一給大孫，五分之四分給原告丁○○等語，既是如此，依前揭
    法條及判例所示，則分家書上所寫之「大孫分一分地」、「戊（即原告丁○○）
    分四分地」之真意，顯然係將該土地分成五份，五分之四分給原告丁○○，餘五
    分之一則給長孫之事實，應堪認定。
五、惟按，依民法規定或依契約，成一公同關係之數人，基於其公同關係，而共有一
    物者，為公同共有人。各公同共有人之權利，及於公同共有物之全部，民法第八
    百二十七條定有明文。故在公同共有，其應有部分係隱藏的，且僅對於抽象之總
    財產有之，對於個別的公同共有物，並無應有部分。次按，繼承人有數人時，在
    分割遺產前，各繼承人對於遺產全部為公同共有，民法第一千一百五十一條定有
    明文。被上訴人自不得在分割遺產前，主張遺產中之特定部分，由其個人承受，
    最高法院三十年上字第二○二號著有判例可資參照。是故公同共有關係，除依民
    法第一千一百六十四條規定得隨時請求分割外，依同法第八百二十八條第二項規
    定，公同共有物之處分，應得公同共有人全體之同意。將公同共有物之公同共有
    權利變更為分別共有，雖亦為消滅公同共有關係之原因，但並非分割共有物，而
    係分割以外之處分行為，且此項處分行為，依同法第七百五十九條規定，非經登
    記不得為之。故部分繼承人於遺產未辦理公同共有之繼承登記前，應不得逕行申
    辦分別共有之登記，惟若已辦妥公同共有繼承登記者，經全體繼承人同意，即得
    申請為分別共有之登記，是以共有人中一人或數人訴請法院命他共有人協同辦理
    繼承登記，而登記各人取得應有部分若干，即屬無據。查本件兩造既均為被繼承
    人吳梓之繼承人，則原告請求被告協同辦理繼承登記，即於法有據，然關於原告
    請求被告於就系爭土地辦理繼承登記後，再將各取得之「應有部分」分別移轉予
    原告，此部份之請求，依前所述，即於法未合，蓋系爭土地辦理繼承登記後仍屬
    全體繼承人公同共有（原告主張辦理繼承登記後即變成分別共有並不可採，見本
    院八十九年一月二十日言詞辯論筆錄）原告在未取得全體公同共有人之同意暨辦
    理分別共有登記前，各繼承人何來應有部分？是原告關於請求被告將各繼承所得
    之「應有部分？」分別移轉登記予原告，顯屬無據，不應准許。
據上論結，本件原告之訴為一部有理由，一部無理由，依民事訴訟法第三百八十五條
第一項前段、第七十九條但書、第八十五條第一項前段，判決如主文。
中      華      民      國    八十九    年    一      月    三十一      日
                                    臺灣屏東地方法院民事第二庭
~B法      官  魏瑞紅
右為正本係照原本作成。
如不服本判決，應於送達後廿日內，向本院提出上訴狀。
~B法院書記官  何祖屏
中      華      民      國    八十九    年    二      月    三          日


司法院資訊處製作；財團法人民間司法改革基金會備份。
